【裁判字號】    89,台上,2065
【裁判日期】    890914
【裁判案由】    分配表異議之訴
【裁判全文】
最高法院民事判決                              八十九年度台上字第二○六五號
    上  訴  人  保證責任台南市第五信用合作社
    法定代理人  王朱東
    訴訟代理人  陳文忠律師
                蔡青芬律師
    被 上訴 人  甲○○
    訴訟代理人  林國明律師
右當事人間分配表異議之訴事件，上訴人對於中華民國八十八年六月一日台灣高等法
院台南分院第二審判決（八十八年度重上字第一七號），提起上訴，本院判決如左：
    主  文
原判決關於更正分配表及該訴訟費用部分廢棄，發回台灣高等法院台南分院。
    理  由
本件被上訴人主張：伊因承攬訴外人鴻諭建設股份有限公司（下稱鴻諭公司）所有坐
落台南縣永康市○○段一三四一－三地號等土地上地下二層、地上十層建物（下稱系
爭建物）之水泥粉刷、吊運器材等工程，對該公司有新台幣（下同）一千三百五十五
萬六千二百十一元之工程款債權，並就系爭建物有法定抵押權。詎台灣台南地方法院
八十四年度執字第四七八六號強制執行事件，就系爭建物拍賣所得價款製作分配表時
，竟將伊之上開債權列為普通債權，經伊聲明異議，聲請改列為優先債權，因上訴人
為反對之陳述，爰依強制執行法第四十一條規定，提起分配表異議之訴，求為准將上
開執行事件，就伊之一千三百五十五萬六千二百十一元本金，及自民國八十四年十月
九日起至八十六年九月十九日止，按年利率百分之五計算之利息，改列為法定抵押權
優先分配之判決（未繫屬本院者，不予贅）。
上訴人則以：系爭建物係訴外人真毅營造有限公司（下稱真毅公司）承攬後轉包於被
上訴人，被上訴人係次承攬人，就系爭建物自不得主張法定抵押權。又被上訴人所施
作之水泥粉刷、吊運器材等工程，非建物本身或建物之重大修繕，亦不合法定抵押權
之要件等語，資為抗辯。
原審廢棄第一審所為被上訴人敗訴之判決，改判如其上述聲明，係以：被上訴人主張
系爭執行事件於作分配表時，將其因承攬系爭建物之水泥粉刷、吊運器材等工程，對
鴻諭公司有一千三百五十五萬六千二百十一元本息之工程款債權，列為普通債權分配
之事實，業據提出民事判決書、分配表等件為證，並為上訴人所不爭，堪信為真實。
又卷附水泥粉刷工程承攬書（下稱承攬書）當事人欄固記載「營造廠：真毅公司」、
「代理發包人：鴻諭公司」，惟證人即鴻諭公司前工地主任鄒宏源及副總經理邱義雄
均證稱：鴻諭公司是借用真毅公司的牌申請建築執照後，直接發包給被上訴人等語，
參之各項工程款支票，均係由鴻諭公司簽發或背書交付與被上訴人持有，及鴻諭公司
曾支付佣金與真毅公司等情，足認被上訴人主張真毅公司僅是形式上之承攬人，實際
上係由鴻諭公司自行發包云云，應可採信。至上訴人提出真毅公司於八十三年七月二
十九日出具之切結書，其上記載拋棄法定抵押權等語，與事實不符，不足採為有利於
上訴人認定之依據。再者，依上開承攬書之記載，被上訴人承攬之工作為內部粉光及
粗底、柱樑及壁面粉光及磁磚打底、地下室防水內壁及一般粉光、中成防水粉光，即
俗稱之「泥水工程」，營建範圍及於地上一至十樓及地下室一、二樓全部結構，並非
僅是小部份附合於房屋之結構而已。另承作吊運材料部份，亦屬於對建築物全部結構
營建工程之必要行為。應認被上訴人承攬該等工程其所生之債權，對系爭建物有法定
抵押權。從而，被上訴人依強制執行法第四十一條規定，提起分配表異議之訴，請求
准將系爭執行事件，就其一千三百五十五萬六千二百十一元本金，及自八十四年十月
九日起至八十六年九月十九日止，按年利率百分之五計算之利息，改列為法定抵押權
優先分配，為有理由，應予准許等詞，為其判斷之基礎。
查債權債務之主體，以締結契約之當事人為準。系爭承攬書當事人欄記載：「營造廠
：真毅公司」、「代理發包人：鴻諭公司」、「承包人：甲○○（即被上訴人）」（
見一審卷第一○○頁）。鴻諭公司既表明係代理真毅公司簽約，其本身自非契約當事
人。果爾，承攬關係似非存於鴻諭公司與被上訴人間。原審未加研求，徒憑證人之證
言及實際上係由鴻諭公司給付工程款等情，竟認被上訴人所為鴻諭公司係自行發包之
主張為可採，進而為上訴人不利之判決，非無可議。上訴論旨，指摘原判決於其不利
部分不當，求予廢棄，非無理由。
據上論結，本件上訴為有理由，依民事訴訟法第四百七十七條第一項、第四百七十八
條第一項，判決如主文。
中      華      民      國    八十九    年      九      月      十四    日
                              最高法院民事第四庭
                                  審判長法官  陳  國  禎
                                        法官  李  彥  文
                                        法官  陳  重  瑜
                                        法官  劉  福  聲
                                        法官  鄭  玉  山
      右正本證明與原本無異
                                              書  記  官
中      華      民      國    八十九    年      九      月    二十八    日


司法院資訊處製作；財團法人民間司法改革基金會備份。
